臺灣臺北地方法院民事裁定  
110年度重訴字第931號
反訴  原告  曾萬華  
即  被  告          
            童信忠  
            陳庭毅  
            朱維莉  
共      同
訴訟代理人  林富貴律師
反訴  被告  徐貴美  
即  原  告              號2樓
訴訟代理人  趙文魁律師

上列當事人間請求返還所有物等事件，反訴原告即被告提起反訴
，本院裁定如下：
    主  文
一、反訴原告之訴及假執行之聲請均駁回。
二、反訴訴訟費用由反訴原告負擔。
    理  由
一、按原告之訴，有起訴不合程式或不備其他要件之情形者，法
    院應以裁定駁回之，但其情形可以補正者，審判長應定期間
    先命補正，民事訴訟法第249條第1項第6款定有明文。次按
    ，被告於言詞辯論終結前，得在本訴繫屬之法院，對於原告
    及就訴訟標的必須合一確定之人提起反訴；反訴之標的，如
    專屬他法院管轄，或與本訴之標的及其防禦方法不相牽連者
    ，不得提起，民事訴訟法第259條、第260條第1項分別定有
    明文。
二、又此所稱之「相牽連」，乃指為反訴標的之法律關係與本訴
    標的之法律關係間，或為反訴標的之法律關係與作為本訴防
    禦方法所主張之法律關係間，兩者在法律上或事實上關係密
    切，審判資料有其共通性或牽連性者而言。換言之，為本訴
    標的之法律關係或作為防禦方法所主張之法律關係，與為反
    訴標的之法律關係同一，或當事人兩造所主張之權利，由同
    一法律關係發生，或為本訴標的之法律關係發生之原因，與
    為反訴標的之法律關係發生之原因，其主要部分相同，方可
    認為兩者間有牽連關係（最高法院91年度台抗第440號、98
    年度台抗第1005號裁定參照）。
三、經查：
㈠、本件反訴被告即原告主張兩造間所簽立之土地預定買賣契約
    書（下稱系爭契約）業經其解除契約，且系爭契約第4條但
    書後半段、第5條但書後半段所定「無償使用土地至過戶止
    」之條款，違反民法第247條之1、第72條規定而無效，故反
    訴原告即被告無權占有附表所示土地（下稱系爭土地），遂
    依民法第767條規定，請求反訴原告返還系爭土地。反訴原
    告則提起反訴，主張反訴被告應依系爭契約第2、4、5條約
    定，塗銷系爭土地上之最高限額抵押權，並移轉系爭土地所
    有權予反訴原告。
㈡、經核反訴之訴訟標的法律關係係以合法有效之系爭契約第2、
    4、5條為請求權基礎，與以系爭契約無效為前提主張之本訴
    訴訟標的法律關係（所有物返還請求權），及作為本訴防禦
    方法所主張之法律關係（即系爭契約第4條但書後半段、第5
    條但書後半段合法有效）間，彼此截然不同，在法律上或事
    實上亦無密切關連，難認本、反訴標的之法律關係發生原因
    主要部分相同，審判資料有其共通性或牽連性。是以，反訴
    原告所提反訴之標的與本訴之標的及其防禦方法不相牽連，
    揆諸上開說明，自不具備反訴之要件，該情形復無從補正，
    故反訴原告提起本件反訴，於法未合，應予駁回。反訴原告
    之訴既經駁回，其假執行之聲請亦失所附麗，應併予駁回。
四、依民事訴訟法第249條第1項第6款、第95條、第78條，裁定
    如主文。
中　　華　　民　　國　　111 　年　　6 　　月　　13　　日
                  民事第八庭    法　官　吳佳樺
以上正本係照原本作成。　　　　　　　　　
如對本裁定抗告，須於裁定送達後10日內向本院提出抗告狀，並
繳納抗告費新臺幣1,000 元。
中　　華　　民　　國　　111 　年　　6 　　月　　13　　日
                                書記官  黃湘茹
附表：
編號 不動產名稱 權利範圍 1 新北市○○區○○段0000地號土地（重測前為新北市○○區○○○段○○○○段00○0地號土地，下稱A地） 全部 2 新北市○○區○○段0000地號土地（重測前為新北市○○區○○○段○○○○段00○00地號土地，下稱B地） 全部